【裁判字號】    88,上訴,4698
【裁判日期】    890613
【裁判案由】    懲治盜匪條例
【裁判全文】
臺灣高等法院刑事判決                      八十八年度上訴字第四六九八號
    上  訴  人  乙○○
    即  被  告
    選任辯護人  石玉光
                黃英哲
    上  訴  人  丙○○
    即  被  告
    義務辯護人  甲○○
右列上訴人等因違反懲治盜匪條例案件，不服臺灣桃園地方法院八十七年度訴字第一
二一號，中華民國八十八年十月二十日第一審判決（起訴案號：臺灣桃園地方法院
檢察署八十七年度偵字第五九七七號），提起上訴，本院判決如左：
    主      文
原判決撤銷。
乙○○、丙○○均無罪。
    理      由
一、公訴意旨略以：被告乙○○與戊○○係男女朋友，於民國八十六年十二月二十三
    日二時許，其二人夥同乙○○之弟即被告丙○○及其妹陳美雲、丁○○，在桃園
    市○○○路二五七號三樓戊○○所承租之房屋內飲酒，五人酒興正濃，乙○○與
    戊○○忽生口角，丙○○見狀竟與戊○○發生扭打，又至廚房取來菜刀架在戊○○脖子上，並以刀背猛擊戊○○頭部，乙○○並喝令戊○○將身上現金全數交出
    ，否則讓伊死在現場，致戊○○不能抗拒，依言交出身上現金新臺幣（下同）三
    萬一千元後，丙○○又命在場之丁○○至樓下攔車，始與乙○○、陳美雲，丁○○等揚長而去，嗣經戊○○報警，警方始循線查獲，因認被告乙○○、丙○○均
    涉有懲治盜匪條例第五條第一項第一款盜匪罪嫌。
二、訊之被告乙○○、丙○○固坦承於右揭時地與告訴人戊○○共同飲酒，嗣於被告
    丙○○與告訴人戊○○發生扭打後相偕離去等事實，然堅決否認有何共同劫取告
    訴人所有財物之行為，被告丙○○並以因見告訴人出腳踢其姐即被告乙○○，始
    出手毆打告訴人等語置辯。
三、公訴人認被告乙○○、丙○○涉右揭盜匪罪嫌，係以告訴人戊○○之指訴、證人
    陳美雲、丁○○之證詞及菜刀一把扣案為依據。惟按犯罪事實之認定，應憑證據
    ，如無相當證據，或證據不足以證明，自不得以推測或擬制之方法，以為裁判之
    基礎；又告訴人之告訴，係以使被告受刑事訴追為目的，是其陳述是否與事實相
    符，仍應調查其他證據，以資審認，最高法院四十年度台上字第八十六號、五十
    二年度台上字第一三００號判例分別著有明文。經查：
    (一)告訴人戊○○於警訊、偵查及審理時，固均堅指稱遭被告乙○○、丙○○以右
      揭方法劫取財物。惟核告訴人之指訴內容，據其於警訊時指稱：「我於八十六
      年十二月二十三日凌晨二時許，在桃園市○○○路二五七號三樓內，當時我與
      乙○○、丙○○、陳美雲、丁○○五人一起在家喝酒；席間丙○○突然向我拳
      打腳踢後，又至廚房拿菜刀，並用菜刀之刀背猛敲我後腦一下（當場流血），
      再用菜刀挾持在我脖子上，另外乙○○即命我把錢交出來，要不然要我死在當
      場，丙○○一手持刀，一手將我身上的一疊錢取出（數目不詳）後即離去；事
      後我從在場之陳美雲口中得知乙○○及丙○○二人共強取我身上新臺幣參萬壹
      仟元正，然後乙○○分得二萬元，丙○○則拿壹萬壹仟元正。」（偵查卷第三
      頁反面）、偵查中則指稱：「突然丙○○沒講什麼話，就打我一頓，乙○○叫
      我把錢交出，不然要我死在當場，突然丙○○拿出菜刀，架在我脖子上，另一
      手搜走我身上的錢，約三萬多元，之後就離開了。」（偵查卷第二三頁反面）
      ，於原審則稱：「我確定被搶了三萬九千元。」（原審卷第二十頁）、「丙○○對我拳打腳踢，丙○○並用菜刀砍我頭部，砍了幾下我不知道，之後我即去
      埔子派出所備案，因丙○○用菜刀架在我的脖子上，乙○○就叫我把錢拿出來
      ，否則要殺死我之語。後來我去陳美雲所工作之髮廊時，得知丙○○拿了二萬
      九千元，乙○○拿了一萬元。」（原審卷第二十頁反面）、「因被告殺了我之
      後，把菜刀藏起來，當警方到我住處所尋得，因被告搶奪我後，就把菜刀藏在
      廚房內，我都沒有破壞現場，是由官太平警官去取，我可能有受傷流血，我的
      血型是Ａ型。」（原審卷第三九頁反面、四十頁）、「喝酒中我不小心用手摸
      到陳美雲之頭部，丙○○就用腳踢我，乙○○就說錢呢？當時我看到乙○○將
      我口袋內之錢拿出來，且在算只有三萬八千元，還問我還有呢？丙○○就用菜
      刀敲我的頭，當我回頭去看乙○○，乙○○就說再看，我就讓你看不見明天的
      太陽，當時菜刀是架在我脖子上，當時我是在不能抗拒之下才被拿走錢。」（
      原審卷第一四六頁反面）、「乙○○從我之右口袋（褲子）將錢拿出來的。」
      （原審卷第一五四頁反面）。經查，其中究竟係何人下手劫取告訴人所有財物
      部分，告訴人於警訊、偵查中指稱係由被告丙○○所為，其後則改稱由被告乙○○取走，就此與認定被告乙○○、丙○○有無盜匪行為重要攸關之事項，告
      訴人前後所為指訴，顯然不一，又關於遭劫取金錢數額，告訴人則先後為數目
      不詳、三萬一千元、三萬餘元、三萬九千元、三萬八千元之陳述，且關於如何
      得知被劫款項數額乙節，或謂係據陳美雲嗣後告知、或稱係被告乙○○於搜出
      款項後即行清點，再就究係先由被告丙○○持菜刀架住告訴人脖子後再由被告
      乙○○出言命告訴人交出金錢、抑或先由被告乙○○命告訴人交出金錢再由被
      告丙○○取出菜刀之先後順序，亦非一致，均非無瑕疵可指；再查，告訴人雖
      指稱渠於金錢被劫取之前，曾遭被告丙○○持其住處之菜刀砍傷頭部，然該菜
      刀經法務部調查局鑑定結果，其上並未發現可供比對之指紋，且經以血跡檢查
      法檢驗，亦未發現血跡存在，有該局鑑定通知書在卷可稽（原審卷第五七頁）
      ，而該菜刀係於被告住處所取出，業據證人官太平於原審證稱：「那把刀子是
      藏起來的，並未像一般之刀子那麼容易取，我用塑膠袋裝起來，並未密封。」
      （原審卷第六四頁），且告訴人於本院調查時亦指稱「（他們離去後，有無再
      回大興西路）我不知道。當天早上我即差人換鎖，屋內現況保持，待刑警偕同
      陳美雲回來找到刀子為止。」（本院1.訊問筆錄），則衡諸事理，他人尚
      無從進入該屋內湮滅存留菜刀上指紋、血跡等證據之可能，是依上開鑑定結果
      ，尚難認被告丙○○確實曾經持該菜刀砍傷告訴人。是則告訴人所為指訴既具
      有上開瑕疵，其陳述內容是否屬實，即應賴其他積極證據佐證，始得採為認定
      事實之基礎。
    (二)證人陳美雲固於警訊中證稱：「我只記得於八十六年十二月下旬（詳細日期忘
      了）凌晨二時許，在桃園市○○○路二五七號三樓內，當時我與我男朋友丁○○、我姐乙○○、我哥丙○○，朋友戊○○一起共五人在喝酒，席間突然我哥
      丙○○向戊○○拳打腳踢一陣後，就至廚房內拿菜刀，並用菜刀之刀背敲戊○○上半身（因為我當時很害怕，只稍微斜眼瞄了一下，所以菜刀敲在哪部位並
      不清楚），然後又看見丙○○用菜刀挾持在戊○○脖子上，並告訴戊○○將身
      上的錢拿出來；我姐乙○○在旁叫戊○○把錢拿出來，要不然要戊○○死在當
      場；此時我哥丙○○就將戊○○身上口袋內的錢全部掏出來，然後丙○○才將
      手上之菜刀放在桌上，並將強取戊○○身上的錢一分為二，我姐乙○○拿新臺
      幣壹萬玖仟元，我哥則拿壹萬壹仟元（總共從戊○○身上強拿新臺幣參萬元正
      ），然後僅留戊○○在屋內，與我姐乙○○、哥丙○○、男朋友丁○○一起下
      樓離去。」（偵查卷第六頁反面、第七頁）、「我看見我哥丙○○將菜刀放在
      桌下後，我就立即拿了該把菜刀跑進廚房，將菜刀藏在櫥櫃上方，以防我哥丙○○再去拿菜刀出來，造成不幸之事情出來。」（偵查卷第七頁反面），並於
      偵查中證稱：「（當時有無目睹『吉』將錢拿走）有。」（偵查卷第二四頁反
      面），然其嗣於原審歷次訊問時，均否認知悉或目睹被告乙○○、丙○○劫取
      告訴人所攜帶款項之情事，經原審將證人陳美雲送請法務部調查局實施測謊鑑
      定結果，認定關於(1)其不知丙○○有無以刀背打傷戊○○；(2)其不知丙○○有
      無拿戊○○金錢部分，呈情緒波動之反應，認應係說謊，雖有該局陸(三)00
      000000號鑑定通知書在卷（原審卷第一０三頁）可參。惟按測謊係指檢
      測者對受測人以測謊儀器實施檢測，檢測中由檢測人向受測人就預定問題發問
      ，受測人回答問題時經由儀器紀錄受測人之心理及生理反應，再由檢測人就紀
      錄判別解讀，制作報告載明受測人種種反應是否呈現說謊，是知測謊並非針對
      謊言本身加以偵測，而係針對受測人於檢測過程中，回答預定問題時，經測謊
      儀器紀錄其循環系統、呼吸系統及膚電反應等各項資料，再就該資料予以研判
      ，故受測人有無說謊，係以其答話時之生理及心理紀錄圖為主要判讀對象，並
      非就其回答與其他事證另行綜合調查研判之結果，本件證人陳美雲於實施測謊
      時，就上開問題之回答呈情緒波動反應，然該部分之回答與事實是否相符，自
      應就其他卷證，依經驗法則與論理法則為判斷，並不得援引該鑑定資料為認定
      之唯一依據。經查，觀之證人陳美雲前於警訊、偵查所為不利於被告乙○○、
      丙○○之證述，其中關於目睹被告丙○○持菜刀砍告訴人部分，然該部分陳述
      ，核與右揭就扣案菜刀鑑定後，並無法證明被告丙○○曾持該刀傷害告訴人之
      結果不符，另外，關於被告丙○○就所取得告訴人之金錢如何處理部分，證人
      陳美雲所稱丙○○將菜刀放在桌上，並將自戊○○身上強取所得的錢一分為二
      ，由被告乙○○拿一萬九千元，被告丙○○則拿一萬一千元，要與告訴人歷次
      所為均未提及被告乙○○、丙○○於取得財物後當場朋分之指訴不符；再查，
      依據證人陳美雲於警訊中所為伊見被告丙○○將菜刀置於桌上後，為免發生不
      幸，即將菜刀藏於廚房，而依卷附由證人陳愛蓮所繪現場略圖（原審卷第二六
      頁），證人陳美雲於攜帶上開菜刀進入廚房之際，並無從目睹被告丙○○在現
      場即客廳如何將取自告訴人身上之金錢予以一分為二，益足徵證人陳美雲於警
      訊、偵查所為證詞具有瑕疵，並不足遽行援為不利於被告乙○○、丙○○認定
      之依據。
    (三)證人丁○○於警訊中證稱：「席間丙○○突然向戊○○拳打腳踢一陣後，又至
      廚房內拿菜刀，並用菜刀之刀背猛敲戊○○之後腦，然後將菜刀架在戊○○脖
      子上，叫戊○○將身上的錢拿出來；此時乙○○在旁以威脅之口氣，叫戊○○
      把錢拿出來，要不然要戊○○死在當場等語；過了一會，丙○○則叫我下樓攔
      計程車，攔到計程車後，我就上樓告訴丙○○已經攔到計程車了，於是大家就
      下樓離去了，僅留戊○○一人在現場。」、「（你有無看見乙○○或丙○○強
      取戊○○身上財物？）當時我已下樓攔計程車，所以沒有看見。」（偵查卷第
      九頁反面、十頁），嗣於偵查中則證稱：「到凌晨一點多，『吉』入廚房拿刀
      出來，就對『鄧』拳打腳踢，並用刀背敲其頭，『吉』就說叫『鄧』將身上的
      錢拿出，『花』亦這樣說，說如『鄧』若不把錢拿出，就要他死在當場，『吉
      』並動手搜『鄧』的錢，並叫我到樓下攔車，故我沒目睹『吉』有無拿走錢。
      」（偵查卷第二四頁反面），其後於原審八十七年十一月五、十九日、十二月
      卅一日、八十八年三月四日、四月八日訊問時，均否認其前於警訊及偵查中所
      為陳述之真實性（原審卷第十八、十九、卅二至卅四頁、六四頁反面、九三頁
      正反面、九七頁），直至八十八年七月二十八日始陳稱因受脅迫始為偏袒被告
      之證詞，再於八十八年九月廿二日證稱：「因戊○○不小心手碰到陳美雲之頭
      ，丙○○就很兇說為何要用手碰觸陳美雲，戊○○不敢說話，就說是開玩笑，
      乙○○就對戊○○說，你將錢拿出來，之後，丙○○就再摸戊○○之口袋，當
      時戊○○已將錢拿出來了。」（原審卷第一四六頁），再於八十八年九月廿九
      日到庭陳稱渠於警訊、偵查中所為陳述方屬真實（原審卷第一五四頁正反面）
      。是核證人丁○○就被告乙○○、丙○○是否曾有劫取告訴人財物之行為，前
      後所為供述既有不一，究竟其所為不利於被告乙○○、丙○○之證述部分是否
      屬實，即應先予審酌，尚不得片面擷取為認定事實之依據。經查，證人丁○○
      就其是否目睹被告丙○○取得告訴人所有金錢之經過，於警訊中係陳稱並未目
      擊，嗣於偵查中則稱見被告丙○○動手搜尋，始命其下樓攔計程車，另就被告
      丙○○如何取得金錢部分，於偵查中稱係由被告丙○○動手搜尋，然於原審則
      稱於被告丙○○摸告訴人口袋時，由告訴人將錢拿出，核其就該過程所為證詞
      並不一致，而被告乙○○、丙○○復自始至終均否認有劫取告訴人財物之行為
      ，且丁○○經本院按其地址傳喚未能送達，致未能就上開疑義予以究明，此外
      復無其他積極證據足以證明證人丁○○前於警訊、偵查及原審部分陳述確與事
      實相符，自亦不得遽行採用證人丁○○部分之證詞，資為認定事實之依據。
    (四)依告訴人所為指訴，渠係於八十六年十二月二十三日凌晨二時許遭被告乙○○
      、丙○○劫取財物，然其遲至八十七年二月十八日始第一次在警訊應訊，有警
      訊筆錄在卷可稽（偵查卷第三頁）。告訴人雖稱渠於案發後即向派出所備案，
      然查，八十六年十二月二十三日並無告訴人前往埔子派出所備案，另於八十七
      年二月十三、十四日，亦無前往青溪派出所報案之資料，有警員鄒仁華、蔡坤
      龍所制作之報告書影本、桃園縣警察局桃園分局函在原審卷內可稽（原審卷第
      七十、六十九、七十二頁），則其所為立即向警察機關報案之陳述，已乏證據
      相佐證；又告訴人雖稱因不知被告乙○○等人之真實姓名致未能及時報案，惟
      查，告訴人於案發後，尚曾借款五千元予丁○○（即被告乙○○之妹陳美雲之
      男友），另亦借款一萬三千元予被告乙○○之兄，業為告訴人於本院調查時陳
      明在卷（本院2.18.訊問筆錄），苟其確因不知被告之姓名而未能報案，則其
      自無從與被告乙○○連繫，亦無於交付款項同時不為查明其姓名以便訴追之可
      能，況告訴人於報案前確曾再與被告乙○○見面，並相偕投宿於歐帝賓館二日
      ，業據告訴人於原審及本院調查時所自承，雖告訴人於本院調查時陳稱「當時
      我想原諒他們，只要他們將錢還我。」，然復自承於賓館居住期間，渠並未提
      及還錢之事（均見本院1.訊問筆錄），苟告訴人確於八十六年十二月廿三
      日遭被告乙○○、丙○○劫取財物，依其嗣後尚與被告乙○○見面並共同投宿
      於賓館之情形，其自得藉此時機向被告乙○○、丙○○要求返還，或向警察機
      關提出報案以利逮捕偵訊，乃其復未為此舉，益足徵告訴人所為，核與事理至
      屬相悖。
    (五)本件經原審將被告乙○○、丙○○送請法務部調查局實施測謊鑑定結果，雖認
      為被告丙○○就(1)有與告訴人互毆惟未以刀背打傷告訴人、(2)未拿告訴人之金
      錢，經測試結果均呈情緒波動反應，應係說謊；被告乙○○就(1)被告丙○○有
      與告訴人互毆惟未以刀背打傷告訴人、(2)被告丙○○未拿告訴人之金錢，經測
      試結果均呈情緒波動反應，應係說謊，有卷附右揭法務部調查局鑑定通知書足
      憑。然依右載第(二)部分關於測謊鑑定性質之說明，此僅可證明依該項鑑定過程
      ，認為被告乙○○、丙○○就所受測問題，所為回答呈不實反應，縱依該項鑑
      定結果，認定被告乙○○、丙○○所為否認之回答並不足以採信，然其否認犯
罪事實所持辯解，縱屬不成立，非有積極證據足以證明其犯罪，仍不能遽為有
      罪之認定（最高法院三十年上字第一八三一號判例意旨參照）；又告訴人經本
      院經其同意送請同上單位實施測謊結果，雖就(1)其曾遭丙○○以菜刀抵住頸部
      、(2)曾遭丙○○取走金錢、(3)未交付丁○○金錢請楊某作偽證，並無情緒波動
      之反應，認定該部分並未說謊，有該局陸(三)字第八九０二五五二四號鑑定通
      知書在本院卷內可稽，然被告乙○○、丙○○是否確有右揭盜匪行為，於採證
      原則上，除有告訴人之指訴外，另須有其他足為佐證之證據，是則上開對被告
      丙○○、乙○○及告訴人所為測謊鑑定結果，均不足援為不利於被告乙○○、
      丙○○認定之依據。
    綜右理由，本件公訴人所援證據，尚不足以認定被告乙○○、丙○○確有共同劫
    取告訴人財物之行為，此外復無其他積極證據足以證明告訴人所為指訴確屬真實
    ，應認公訴意旨所指被告乙○○、丙○○所涉共同強盜行為，尚屬不能證明。
四、原審未就告訴人、證人陳美雲、丁○○所為陳述，其中非屬細節性、枝節性、片
    面性部份予以審酌，且就被告等是否確有劫取告訴人財物過程之先後順序、所得
    金額等與成立犯罪與否重大相關之事項是否具有瑕疵亦疏於予以詳查，復未斟酌
    告訴人嗣後仍與被告等謀面並共同投宿於賓館，遽仍未行報案處理之疑義，認被
    告乙○○、丙○○共犯懲治盜匪條例第五條第一項第一款之盜匪罪，尚有未合，
    被告乙○○、丙○○否認犯罪而提起上訴，為有理由，應由本院將原審判決撤銷
    ，並改為被告乙○○、丙○○無罪之諭知。
據上論斷，應依刑事訴訟法第三百六十九條第一項前段、第三百六十四條、第三百零
一條第一項判決如主文。
本案經檢察官吳慎志到庭執行職務
中    華    民    國      八十九      年      六      月      十三      日
                            臺灣高等法院刑事第十七庭
                                審判長法  官  陳  正  雄
                                      法  官  許  錦  印
                                      法  官  林  勤  純
右正本證明與原本無異。
檢察官如不服本判決應於收受送達後十日內向本院提出上訴書狀，其未敘述上訴之理
由者並得於提起上訴後十日內向本院補提理由書（均須按他造當事人之人數附繕本）
。
被告不得上訴。
                                      書記官  賴  思  華
中  華    民    國      八十九      年      六      月      十五      日


司法院資訊處製作；財團法人民間司法改革基金會備份。
